【裁判字號】    90,訴,111
【裁判日期】    900531
【裁判案由】    返還價金
【裁判全文】
臺灣臺中地方法院民事判決  九十年度訴字第一一一號
    原      告  乙○○
    訴訟代理人  甲○○
    被      告  丙○○
    法定代理人  丁○○
右當事人間請求返還價金事件，本院判決如左：
    主      文
原告之訴及其假執行之聲請均駁回。
訴訟費用由原告負擔。
    事      實
甲、原告方面：
  一、聲明：
    （一）被告丙○○應給付原告新台幣（下同）八十七萬一千元及自起訴狀繕本送
          達之翌日起至清償日止，按年息百分之五計算之利息。
    （二）被告上毅建設股份有限公司（下稱上毅公司）應給付原告四十六萬九千元
          及自起訴狀繕本送達之翌日起至清償日止，按年息百分之五計算之利息。
    （三）原告願供擔保請准宣告假執行。
  二、陳述：
    （一）原告於民國八十一年十一月二十五日向被告訂購所有坐落台中市北屯區○
          ○段一九０之二八、一八五之一三、一九、一九五地號土地上所興建之上
          毅上邑編號店（一＋二）樓Ａ六房屋及基地，總價六百五十萬元（土地部
          分四百二十二萬五千元，房屋部分二百二十七萬五千元），前開土地部分
          原告已給付被告丙○○八十七萬一千元，房屋部分則已給付被告上毅公司
          四十六萬九千元。詎被告上毅公司並未按圖施工，經原告提出異議後，被
          告乃與原告達成協議，允諾繼續施作並將樓梯旋轉處改為圓弧造型，另通
          後院大門以不銹鋼大門材質施作，然被告不但未依協議內容施作，且片面
          解除買賣契約，將前開房屋及基地另售他人，並已辦妥產權移轉登記，以
          致無法交付原告。
    （二）按因可歸責於債務人之事由，致給付不能者，債權人得請求賠償損害，民
          法第二百二十六條第一項定有明文。本件原告向被告購買之房屋及基地，
          已因被告違約另售他人並辦妥產權移轉登記而罹於給付不能，自屬可歸責
          於被告之事由，原告已依買賣契約先後給付被告丙○○土地價款八十七萬
          一千元、被告上毅公司四十六萬九千元，此項損害，應由被告償還。
    （三）被告未按圖面施工興建，並自行修改，經原告發現瑕疵，通知改善，均未
          獲置理，且遲延工期，業已構成違約情事，依據雙方買賣合約書之規定，
          價款之給付分為買賣合約及代辦貸款交屋二段：買賣合約成立時按工程
          進度付房屋價款、房屋興建完成代辦貸款交屋，被告興建之房屋瑕疵未
          改善，工程亦未完成，哪有辦理交屋之理，是以，被告解除系爭買賣契約
          顯不合法。
  三、證據：提出預定土地買賣契約書影本一份、預定房屋買賣契約書影本一份、協
            議書影本一份、存證信函影本七份、律師函影本一份、中國農民銀行中
            港分行存款送款簿影本三份、統一發票影本二份、支票影本一份、廣告
            圖影本一份、經濟部商業司九十年三月七日經（九十）商一字第一０七
            七九五０號函暨公司登記資料一份、戶籍謄本二份等物。
乙、被告方面：
  一、聲明：
    （一）原告之訴駁回。
    （二）如受不利判決願供擔保免為假執行。
  二、陳述：
    （一）緣兩造間就系爭坐落台中市○○區○○段一九０之二八地號等土地上之「
          上毅上邑」編號店（一＋二）樓Ａ六號房屋及基地應有部分，訂有買賣契
          約，惟原告未依約給付買賣價款，迭經催告，亦遲延不履行，嗣於八十八
          年九月二日被告共同委託律師以存證信函為解除契約之意思表示，系爭買
          賣契約既經依法解除，被告對於原告即無給付義務存在，則被告於解除契
          約後，將系爭房地另行出售，係為權利之正當行使，並未侵害原告之權利
          ，造成原告之侵害，是以，原告依民法第二百二十六條第一項給付不能之
          規定，請求被告賠償損害，顯屬無據。
    （二）協議書之約定，係指由被告上毅公司給付原告三萬元作為未施作工程之補
          貼費用，其餘修改項目則係約定於交屋後另行施作，而原告亦應依約於交
          屋前如期繳付各期工程款。
  三、證據：提出存證信函影本一份、土地登記謄本一份、建物登記謄本一份、臺灣
            臺中地方法院檢察署檢察官八十九年度調偵字第一三二號不起訴處分書
            一份、臺灣高等法院臺中分院檢察署八十九年度議字第七九０號處分書
            一份等物。
    理      由
一、本件原告起訴主張：原告於八十一年十一月二十五日分別向被告丙○○、被告上
    毅公司訂購坐落台中市○○區○○段一九０之二八、一八五之一三、一九、一九
    五地號土地及其上所興建之上毅上邑編號店（一＋二）樓Ａ六房屋（下稱系爭房
    地），約定土地價款為四百二十二萬五千元，房屋價款為二百二十七萬五千元，
    總價六百五十萬元，前開土地部分原告已給付被告丙○○八十七萬一千元，房屋
    部分則已給付被告上毅公司四十六萬九千元，嗣因被告上毅公司未按圖施工，經
    原告提出異議後，被告上毅公司乃與原告達成協議，允諾繼續施作並將樓梯旋轉
    處改為圓弧造型，另通後院大門以不銹鋼大門材質施作，然被告不但未依協議內
    容施作，且片面解除買賣契約，將前開房屋及基地另售他人，並已辦妥產權移轉
    登記，以致無法交付原告，原告向被告所購買之系爭房地，已因被告違約另售他
    人並辦妥產權移轉登記而罹於給付不能，自屬可歸責於被告之事由，爰依民法第
    二百二十六條第一項給付不能之規定，請求被告丙○○、被告上毅公司分別賠償
    原告業經繳付之土地價款八十七萬一千元、房屋價款四十六萬九千元之損害。被
    告則以兩造間就系爭房地訂有買賣契約，惟原告未依約給付買賣價款，迭經催告
    ，亦遲延不履行，嗣於八十八年九月二日經被告以存證信函為解除契約之意思表
    示，系爭買賣契約既經依法解除，被告對於原告即無給付義務存在，則被告於解
    除契約後，將系爭房地另行出售，係為權利之正當行使，並未侵害原告之權利，
    而被告依約沒收已繳納之價款亦屬合法，則原告依民法第二百二十六條第一項給
    付不能之規定，請求被告賠償損害，顯屬無據等語，資以為辯。
二、原告主張兩造於八十一年十一月二十五日簽訂系爭房地買賣契約，由原告向被告
    丙○○購買坐落台中市○○區○○段一九０之二八、一八五之一三、一九、一九
    五地號土地，及向被告上毅公司購買上毅上邑編號店（一＋二）樓Ａ六房屋（下
    稱系爭房地），約定土地價款為四百二十二萬五千元，房屋價款為二百二十七萬
    五千元，總價六百五十萬元，原告業已給付被告丙○○八十七萬一千元、被告上
    毅公司四十六萬九千元等情，業據提出預定土地買賣契約書影本一份、預定房屋
    買賣契約書影本一份、中國農民銀行中港分行存款送款簿影本三份、統一發票影
    本二份、支票影本一份等物為證，被告亦不爭執，自堪信為真實。至於原告主張
    被告上毅公司未按圖施工，經原告發覺瑕疵，被告上毅公司復未依協議內容進行
    修改，並片面解除契約，將系爭房地另行出賣他人，辦妥所有權移轉登記，其解
    約自不合法等情，提出協議書影本一份、存證信函影本七份、律師函影本一份、
    廣告圖影本一份等物為證，被告則否認上情，辯稱：依照協議書之內容係指原告
    應於交屋前按期繳付工程款，而被告上毅公司於交屋後進行修改工程，至於契約
    中未施作部分，則由被告上毅公司給付原告三萬元作為工程補貼費用，被告並無
    任何違約之情事，原告未依約給付買賣價款，迭經催討，亦不履行，被告乃依法
    解除契約，系爭買賣關係既經解除，被告對於原告已無任何給付義務，是以，被
    告將系爭房地另行出售他人，係權利之正當行使，並未侵害原告之權益等語，並
    提出存證信函影本一份、土地登記謄本一份、建物登記謄本一份、臺灣臺中地方
    法院檢察署檢察官八十九年度調偵字第一三二號不起訴處分書一份、臺灣高等法
    院臺中分院檢察署八十九年度議字第七九０號處分書一份等物為證。經查：
    （一）按稱買賣者，謂當事人約定一方移轉財產權於他方，他方支付價金之契約
          ；又物之出賣人，負交付其物於買受人，並使其取得該物所有權之義務；
          而買受人對於出賣人，有交付約定價金及受領標的物之義務；民法第三百
          四十五條第一項定有明文。原告與被告間成立系爭房地買賣契約，業如前
          述，則被告負有交付系爭房地及辦理所有權移轉登記之義務，而原告負有
          給付價金之義務，雙方有對待給付之義務。
    （二）原告於被告通知給付買賣價款辦理交屋之際，拒絕付款之理由，係以被告
          上毅公司興建之系爭房屋有瑕疵存在，並遲延交屋，而被告上毅公司亦未
          依事後協議進行修改工程等情，被告則提出證人李文軾於臺灣臺中地方法
          院檢察署偵查中證稱：「當初告訴人（即原告）向我們買房子，雖有約定
          七百天交屋，我們亦有如期蓋好，當時約在八十三年底，該棟約有二百九
          十六戶，我們打算三個月內辦好交屋，屆期約有十來戶未辦好交屋，告訴
          人即其中一戶，為何未交屋是因樓梯之迴轉處，告訴人不滿意，他覺得太
          小了，我們公司亦有組一交屋小組來處理此事，並派人去新竹與告訴人協
          商如何交屋，告訴人有提供一方案，要減價一百二十萬元，我們將消息帶
          回公司，公司認為不划算，始僵持不下，直到去年我離職前均未妥置，我
          到現在還不知道公司已賣了，且公司與告訴人之間，有許多存證信函，今
          業已出售完畢，其中六戶係新竹客戶，至今未能交屋，告訴人沒有正常繳
          納工程款，當時公司決定為先收齊正常應繳之買賣房地之進度款項，才受
          理有關之工程變更事務，是當時處理後之結論為：如買賣價金正常繳納公
          司便接受其工程上之變更要求，雖不盡合理，如樓梯加寬、公寓之店面後
          方須開一道便門，與大樓中庭相連，但亦告知該變更工程必須待完工交屋
          時方能施工，而其間客戶若不放心，同意該工程若未施作可減付買賣價金
          三萬元整，因此達成共識。誰知當本案於八十四年十二月二十九日取得完
          工執照期間，告訴人均未如房地買賣契約約定繳交任何款項，並藉故以工
          程品質不佳為理由，要求減少買賣價金一百萬元，公司多次派員處理皆無
          結果，由於告訴人只給付一百二十萬元，佔房地總價之百分之十八，公司
          雖一直保留產權，惟至終未見該戶善意前來處理，因此經最後存證信函通
          知後，隨即將該屋銷售」等語為據，此有臺灣臺中地方法院檢察署檢察官
          八十九年度調偵字第一三二號不起訴處分書、臺灣高等法院臺中分院檢察
          署八十九年度議字第七九０號處分書在卷可稽，徵諸原告提出之協議書其
          內容記載與證人李文軾所述情節相符，則原告指稱系爭房地之瑕疵當係指
          樓梯旋轉處改為圓弧造型及通後院大門改以不銹鋼大門施作，惟針對協議
          內容而言，係屬原告與被告上毅公司間之修改協議而言，並非被告上毅公
          司本身所交付之房屋存在有減損品質效用之瑕疵，是以，原告主張被告上
          毅公司交付之系爭房屋有瑕疵者，洵屬無據，要難採信；又原告指稱被告
          上毅公司遲延完工者，並未提出任何相關事證以資說明，而被告則提出證
          人李文軾之證述內容說明如期完工之情，則原告該部分主張，亦屬無據，
          尚難信為真實；至於原告與被告上毅公司協議修改之項目，依據協議書之
          內容記載，係約定原告應按期給付工程款辦理交屋，被告上毅公司始於交
          屋後進行修改工程之施作，若未進行施作者，被告上毅公司同意以三萬元
          之代價補貼原告作為工程修改費用，此有協議書影本一份為證，是以，依
          據協議書之內容，原告負有先行給付之義務，尚無主張同時履行抗辯權利
          之餘地，則原告未按期給付工程款辦理交屋，即有可歸責之事由，自不得
          以被告上毅公司未為修改工程，即拒絕給付系爭房地之工程款。
    （三）次按系爭預定土地買賣契約書第六條第一款之違約處罰規定：「甲方（即
          原告）應付土地款之全部或一部份（含貸款）不履行第二條之付款規定時
          ，如逾期滯納經乙方（即被告丙○○）定期催告後仍不繳付者，即視為違
          約，乙方得逕行解除本契約，甲方同意已繳交之款項全部做為違約金，由
          乙方沒收，倘若產權部分已移轉過戶為甲方名義時，乙方得再將產權逕行
          移轉過戶為乙方名義及產生之任何費用由甲方負擔，如需甲方蓋章及印鑑
          證明或其他證件時，甲方應自乙方通知日起三日內提供絕無異議。」，系
          爭預定房屋買賣契約書第十條第二款之違約處罰規定：「甲方（即原告）
          應付之各項房屋款之全部或一部份（含貸款）不履行第二條之付款規定時
          ，如逾期滯納，經乙方（即被告上毅公司）定期催告後仍延不繳付者，即
          視為違約，乙方得逕行解除本契約，甲方同意已繳之款項全部作為違約金
          ，由乙方沒收，倘若產權部分以移轉過戶為甲方名義時，乙方得再將產權
          逕行移轉過戶為乙方名義及產生之任何費用由甲方負擔，如需甲方蓋章及
          印鑑證明或其他證件時，甲方應自乙方通知日起三日內提供絕無異議。」
          ，原告既有依約繳付買賣價金之義務，業如前述，原告經被告定期催告後
          仍不履行給付約定價金之義務，復無拒絕付款之正當事由，則被告以原告
          違反系爭預定土地買賣契約第六條第一款、系爭預定房屋買賣契約第十條
          第二款之規定，據以解除系爭房地買賣契約，於法有據，原告指摘被告片
          面違法解除契約，要難採信。
    （四）再按因可歸責於債務人之事由，致給付不能者，債權人得請求賠償損害，
          民法第二百二十六條第一項定有明文。系爭房地買賣契約，已經被告以原
          告遲延給付價金之違約事由，依法解除，業如前述，是以，兩造間已無任
          何債權債務關係存在，系爭房地既屬被告所有，則被告將系爭房地另行出
          售第三人，係屬處分自己之物之權利行為，並未侵害原告之權益，且被告
          依法解除契約，亦無可歸責之事由可言，被告以違約為由沒收原告已繳納
          之部分價金，於法有據，原告僅得針對違約金之數額是否過高，請求法院
          斟酌，尚不得據以資為損害賠償之範圍。
三、從而，原告依民法第二百二十六條第一項給付不能之法律關係，請求被告丙○
    ○給付八十七萬一千元及自起訴狀繕本送達之翌日起至清償日止，按年息百分之
    五計算之利息；被告上毅公司給付四十六萬九千元及自起訴狀繕本送達之翌日
    起至清償日止，按年息百分之五計算之利息，洵屬無據，為無理由，應予駁回。
    原告之訴既經駁回，其假執行之聲請亦失所附麗，應併予駁回。
四、據上論結，本件原告之訴為無理由，依民事訴訟法第七十八條，判決如主文。
中      華      民      國    九十      年      五      月    三十一    日
                              臺灣臺中地方法院民事第一庭
~B法      官  巫淑芳
右為正本係照原本作成。
如對本判決上訴，須於判決送達後廿日內向本院提出上訴狀
中      華      民      國    九十      年      五      月      四      日
~B書 記 官


司法院資訊處製作；財團法人民間司法改革基金會備份。
